【裁判字號】    89,上訴,184
【裁判日期】    890428
【裁判案由】    常業重利等
【裁判全文】
臺灣高等法院高雄分院刑事判決          八十九年度上訴字第一八四號
    上訴人
    即被告  甲○○
            丙○○
    共      同
    選任辯護人  鄭國安律師
                吳麗珠
                陳裕文
右上訴人因常業重利等案件，不服臺灣高雄地方法院八十八年度訴字第一八二三號中
華民國八十八年十二月二十九日第一審判決（起訴案號：臺灣高雄地方法院檢察署八
十八年度偵字第一八０一三號），提起上訴，本院判決如左：
      主      文
原判決撤銷。
甲○○、丙○○共同以犯重利罪為常業，均處有期徒刑捌月。甲○○緩刑年。
扣案之廣告紙壹張、帳冊貳本、行動電話壹支、商用本票拾貳張均沒收。
      事      實
一、丙○○前曾於民國八十四年間，經台灣板橋地方法院（以下簡稱板橋地院）以非
    法吸用化學合成麻醉藥品及轉讓禁藥罪，分別判處有期徒刑三月及四月，合併定
    應執行刑六月，緩刑三年確定；甲○○前於八十四年間，因傷害案件，經板橋地
    院判處罰金四千元確定（均未構成累犯）。詎仍不知悔改，共同基於經營重利並
    恃以維生之犯意，自民國八十八年六月間起，在高雄縣鳳山市○○路○段二七九
    號六樓承租處，經營地下錢莊，提供資金從事放款業務，並於台灣新聞報分類廣
    告欄以林先生為名刊登供人借款廣告，具載電話號碼（○七）0000000號
    為聯絡工具，招徠需錢孔急之人，並趁前來借錢之需錢急迫之際，以每借新台幣
    （下同）一萬元，先扣利息二千元，後每十天依借款金額再收取二千元之與原本
    顯不相當之高額利息，並要求提供身分證、所借金額二倍之本票以為擔保，恃以
    為生，於八十八年六月六日下午四時三十分許，經丁○○以上開電話號碼與之聯
    絡後，約在丁○○位於高雄市○○區○○路二七一巷七號住處，以上開方式借得
    二萬元但扣除預扣息四千元，實得一萬六千元，至八十八年十月底廖李共計收取
    利息二萬元（含預扣利息部分），陳義乙則於同年六月十五日，在高雄市新興區
    ○○○路七十一號內，以同一方法，向渠等借款三萬元，扣除預扣利息，實得二
萬四千元，至同年七月初止，廖李業已向之收取一萬二千元利息（含預扣利息部
    分），渠等復於同年七月六日下午九時許，在高雄市新興區○○○路七十一號前
    ，向丁○○催討利息，因丁○○無法給付，乃利用丁○○自願上渠等所駕駛之自
    用小客車機會，由甲○○在車上向其催討債務。嗣於同年七月十七日下午九時許
    ，經丁○○向警報案後，在高雄市新興區○○○路七十一號前，為警查獲，並於
    所駕駛之自用小客車內內扣得丙○○所有供犯罪用之行動電話一支、商用空白本
    票十二張，復循線於前開住處，扣得廣告稿紙一張、帳冊二本。
二、案經高雄市政府警察局刑警大隊移送臺灣高雄地方法院檢察署檢察官偵查起訴。
      理      由
一、訊據上訴人即被告甲○○及丙○○均供稱：此地下錢莊是由丙○○經營，確有借
    錢給陳義乙、丁○○，並取得前述利息，而甲○○僅因自台中搬來高雄與丙○○
    同住一處，故丙○○要收帳時，均一同前往等語；經查：
  (一)被告所供，核與證人陳義乙、丁○○於原審供述時證述綦詳，復有丙○○所有之
    行動電話一支、商用空白本票十二張、廣告稿紙一張、帳冊二本扣案可稽，參以
    被告甲○○自承乙知被告丙○○從事重利業務，且自身現無業狀態，復而同行向
    各該借貸人收取利息，苟非本於從事重利之犯意聯絡，豈有浪費自身時間，不外
    出找尋正當工作，反與被告丙○○共同為重利之行為，是其有重利犯行之分擔至
    乙，其就此所辯，無非事後卸責之詞，無足採信，渠等確有從事貸款業務，以收
    取高額利息之事實至乙。
  (二)另參諸證人丁○○、陳義乙業分別於警訊、偵查及原審審理時證稱：係因需款孔
    急，不得已才向被告借錢等語，衡諸被告等放款之利息，每萬元每十天高達二千
    元之譜，衡情若非向之借款之人需款孔急，豈甘願受此重利剝削，足見被告確有
    乘他人急迫之機會而貸款予他人收取重利之事實。而被告等以每萬元每十天利息
    二千之重利，貸款予他人，經換算結果，其一萬元一年之利息高達七萬二千元，
    即年利率高達百分之七百二十，遠超過民法規定利率不得超過百分之二十之最高
    限制，益證被告等此等放款之行為顯屬取得與原本顯不相當之重利甚乙。又審以
    被告等報紙媒體刊登廣告，以招攬不特定人向之借款，顯見被告等係以犯重利罪
    之犯罪行為為其生活之事業甚乙，綜上所述，本件被告等事證已臻乙確，犯行洵
    堪認定，均應依法論科。
二、被告丙○○、甲○○乘他人急迫之機會，以每萬元每十天利息二千元之重利貸款
    予他人，而取得與原本顯不相當之重利，並以此為其生活之事業，核其所為，均
    係犯刑法第三百四十五條之常業重利罪；被告等就上開兩犯行，俱有犯意之聯絡
    及行為之分擔，均為共同正犯。原審據以論罪科刑，固非無見。但誤依起訴意旨
    併論被告牽連犯妨害自由罪（理由詳後述），自有未洽，被告等上訴指摘及此，
    非無理由，原判決應予撤銷；審酌被告經營地下錢莊，牟取非法暴利，危害非輕
    ，惟念被告僅先後貸與劉、陳二人二、三萬元，數額不多，及其他一切情狀，量
    處如主文所示之刑；被告甲○○未曾受有期徒刑以上刑之宣告，有臺灣高等法院
    檢察署刑案記錄簡覆表在卷可稽，因一時思慮欠週而觸刑章，非該地下錢莊之業
    主，情節較輕，經此刑之宣告教訓後，當知所警惕而無再犯之虞，是本院認刑之
    宣告以暫不執行為適當，併諭知緩刑三年，以啟自新。扣案之廣告稿紙一張、帳
    冊二本、行動電話一支、商用本票十二張，均為被告丙○○所有供犯罪所用之物
    ，業經被告丙○○迭於警訊、偵查及本院審理時供承不諱，應依刑法第三十八條
    第一項第二款規定沒收。
三、公訴意旨另以被告等自八十七年九月間即經營地下錢莊等情；但查刑法之重利罪
    為結果犯，必須有取得重利，始構成犯罪，本案查無被告等自八十七年九月即有
    貸款之事實，自不能認其犯罪行為自該時起，爰予乙。
四、公訴意旨又以被告二人於八十七年七月六日二十一時許，在高雄市○○○路七十
    一號前，向丁○○索討利息，因丁○○無法給付，竟要丁○○坐上其等所駕駛之
    小客車，在該車內，由甲○○自後座勒住丁○○脖子，二人均出手毆打丁○○，
    並剝奪丁○○行動自由，期間長達二十多分鐘，始讓丁○○下車離去；因認被告
    二人牽連犯刑法第三百零二條第一項之罪。經查被告二人自警訊起，始終否認有
    此妨害自由犯行，雖丁○○於警訊時證稱：該錢莊有從事暴力討債，其於八十八
    年七月六日，因一時無法償還高額利息，於當日晚上九時許，在高雄市新興區○○○路七十一號所任職之公司前，為被告二人押走並在其車上對其施以拳打腳踢
    ，並揚稱敢做這一行，就不怕不還錢及報案，使之心生畏懼，於隔天就將利息四
    千元還該錢莊等語，復於偵查時結證稱：當日（即指八十八年七月六日）被告二
    人來收利息錢，叫其上車後，便駕車繞了一、二十分鐘，被告等叫其先上車再說
    ，被告甲○○從面勒住脖子並施以毆打，被告丙○○以手機打其胸部，藉以要求
    還錢等語，另於原審審理時初結證稱：是日，其經被告等要求上車後，由被告丙○○開車，甲○○坐於後座，被告丙○○問及為何不還錢時，甲○○轉身勒住其
    脖子，二人並施以毆打要求還錢，期間曾要求讓其下車，但渠等仍勒住脖子不讓
    其下車等語，然丁○○畢竟是債務人，面對被告討債，心有不甘，可想而知，其
    所為告訴，專使被告受刑事訴追為目的，故不能以其指訴為被告有罪之唯一證據
    ，況該告訴人於原審審理時亦稱：是日係其自願上車，被告甲○○坐於後座以手
    單純繞過肩部靠在肩上，直覺上以為那是勒住，但實際不是，且在車內談話時，
    被告丙○○習慣揮動手臂，致手機碰觸到胸部，並非毆打行為，又在車上期間曾
    要求下車，業經被告等應允，但因車子在行駛途中，所以直至公司前才讓其下車
    ，警訊及偵查與本院審理時陳稱害怕之詞，係因不知被告等要將其載至何處才有
    之感覺等語，由此供述，亦難認被告等有妨害自由之犯行，此外又查無其任何積
    極之證據，足認被告有上述犯行，自不能以告訴人前後不一之指訴為被告有罪之
    唯一證據，惟此部分與前述有罪部分，公訴人以裁判上一罪起訴，故不另為無罪
    諭知。
據上論結，應依刑事訴訟法第三百六十九條第一項前段、第三百六十四條、第二百九
十九條第一項前段、刑法第二十八條、第三百四十五條、第七十四條第一款、第三十
八條第一項第二款，罰金罰鍰提高標準條例第一條前段，判決如主文。
本案經檢察官邱榮藏到庭執行職務。
中    華    民    國     八十九     年       四       月     二十八     日
                              臺灣高等法院高雄分院刑事第九庭
                                  審判長法官  張乙松
                                        法官  任森銓
                                        法官  江泰章
右正本證乙與原本無異。
如不服本判決，應於判決送達後十日內向本院提出上訴狀，其未述理由者並應於提
出上訴狀後十日內向本院補提理由書（應附繕本)。
                                      書記官  黃一秋
中    華    民    國     八十九     年       五       月       一       日
附錄本判決論罪之法條：
刑法第三百四十五條
以犯前條之罪為常業者，處五年以下有期徒刑，得併科三千元以下罰金。
             Ｆ


司法院資訊處製作；財團法人民間司法改革基金會備份。
